高雄高等行政法院判決
                                      110年度訴字第143號
                               民國110年12月29日辯論終結
原      告  李玉秀                                    
被      告  財政部高雄國稅局   

代  表  人  蔡碧珍              
訴訟代理人  孫韻斐              
上列當事人間綜合所得稅事件，原告不服財政部中華民國110年3
月4日台財法字第10913937530號訴願決定，提起行政訴訟，本院
判決如下：
    主  文
一、原告之訴駁回。
二、訴訟費用由原告負擔。
    事實及理由
一、爭訟概要：
　　原告民國106年度綜合所得稅結算申報，列報綜合所得淨額
    新臺幣（下同）1,544,920元，另於個人所得基本稅額申報
    表中列報海外所得5,091,242元。經被告依查得資料，以應
    計入基本所得額之海外所得為8,235,404元，併計原告當年
    度綜合所得淨額，核定基本所得額為9,780,324元（即綜合
    所得淨額1,544,920元與海外所得8,235,404元之總和），基
    本稅額616,064元，除依法補徵稅額506,061元，並按所漏稅
    額506,061元裁處0.2倍之罰鍰計101,212元。原告就海外所
    得及罰鍰處分（與課稅處分合稱原處分）不服，申請復查，
    未獲變更，提起訴願，亦遭決定駁回，於是提起行政訴訟。
二、原告起訴主張及聲明：
  ㈠主張要旨： 
  ⒈原告辦理年度綜合所得稅結算申報，歷來均採網路申報，106
    年首次有海外所得之併計申報，在對相關法令規範認知有限
    之情形下，曾電話諮詢國稅局回復得先以網路系統設計之計
    算方式申報，爰原告即將年度內2筆海外所得資料均如實填
    入系統，該2筆海外所得資料係分別於106年4月11日出售日
    本夏普株式會社股票（下稱日股-夏普）收入日幣57,459,43
    2元（以當日即期匯率0.2752換算新臺幣為15,812,836元）
    及10月18日出售日股-夏普收入日幣36,185,274元（以當日
    即期匯率0.2665換算新臺幣為9,643,376元），不論交易結
    果是獲利或者虧損，均依規定申報；當時輸入該2筆交易收
    入總額，系統旋即自動帶出必要費用及成本、所得額等金額
    ，並顯示合計所得額為5,091,242元，申報過程中系統均未
    出現任何警示語告知不得以此方式申報或提示應依非中華民
    國來源所得及香港澳門來源所得計入個人基本所得額申報及
    查核要點（下稱海外所得查核要點）規定辦理申報，原告即
    以系統自動核算結果完成申報並據以繳納稅額65,495元。
  ⒉嗣被告要求原告不得依系統自動核算方式辦理，通知補附上
    開2筆海外所得等相關資料後，仍認應依兆豐證券股份有限
    公司(下稱兆豐證券公司)開立之所得額8,235,404元核算稅
    額，惟上開所得金額係兆豐證券公司以給付日即期匯率平均
    數換算所得，並未依所得稅法規定以交易時之成交價額減除
    原始取得成本計算之實際所得額，經洽兆豐證券公司表示其
    所開立之所得書面資料備註已說明：「若對本文件核算之金
    額有疑慮，亦可自行向國稅局舉證其自行核算之金額及證明
    」，請原告逕向國稅局舉證年度交易所得情形及原始取得成
    本據以修正，原告舉證向國稅局請求修正，國稅局又以應依
    兆豐證券公司開立之所得額為準，雙方各執一詞，原告無所
    適從、無從依歸，究竟兆豐證券公司開立之所得額是否為唯
    一準據。又兆豐證券公司提供所得額與事實並不相符情形下
    ，請求如無法依系統申報之所得金額，至少應依實際金額核
    算所得額，自屬原告合理請求之權益。按實際交易所得應依
    兆豐證券公司對帳單為據，由兆豐證券公司於年度內依每次
    買、賣實際交易情形交付納稅人之受託買賣海外有價證券對
    帳單，均有提供買、賣給付日之參考匯率，何以年終結算時
    卻以國稅局行政指導函之計算方便的簡易系統核列所得額，
    全未審究原始取得成本及買、賣給付日之匯率所呈現之財產
    交易實際情形，及後續有無實際結匯兌換新臺幣之行為，此
    種讓證券公司便宜行事的計算方法，有可能損及人民權益（
    實際交易所得低於系統核列金額），相反地亦有可能損及國
    庫稅收（實際交易所得高於系統核列金額），實非所宜，爰
    請求應以實際交易情形核算納稅。
  ⒊原告申報資料中106年度內2次日股-夏普交易原始取得成本說
    明：第1次（有匯兌態樣）於4月11日出售日股-夏普收入日
    圓57,459,432元（以當日即期匯率0.2752換算新臺幣為15,8
    12,836元），其原始取得成本應以首次購股時以新臺幣兌換
    為日幣核算。（105年8月30日首次購股時，於兆豐國際商業
    銀行以新臺幣2,992,320元，匯率0.3117，結購日幣9,600,0
    00元；105年8月31日以新臺幣3,986,100元，匯率0.309，結
    購日幣12,900,000元）；第2次（未匯兌態樣）於10月18日
    出售日股-夏普收入日幣36,185,274元（以當日即期匯率0.2
    665換算新臺幣為9,643,376元），係第2次購股且未有匯兌
    態樣，自以即期匯率換算，並依實際情形主張損益。又原告
    106年申報所得稅時係以實際交易所得申報，則自已包含匯
    兌損益在內，為免重複，原告自無須再納入財產交易損失申
    報之理，現被告不准原告依實際交易金額申報，亦不准補提
    財產交易損失，對原告權益損失甚鉅，茲原告分別於106年1
    2月13日將日幣10,000,000元結匯兌換新臺幣及107年7月27
    日將日幣5,000,000元結匯兌換新臺幣之行為態樣，所實際
    產生之匯兌損失，請准予採計列入財產交易損失申報。
  ⒋原告因從未申報過海外交易所得，初次申報未諳規定，曾電
    話諮詢，稅務承辦人員可能亦未曾辦過類此案件，未有如何
    申報之肯定回覆，爰依網路系統計算方式申報，而該申報系
    統既設計讓納稅人可以選擇，亦無警示除錯機制，則本件係
    雙方對於申報方式之認知差異，非屬漏報之情事及故意。且
    原告經指正後亦願以實際交易所得金額辦理申報，無違法漏
    報之故意，事實上原告於年度內2筆交易收入金額，不論獲
    利或虧損，均誠實將收入總額填入系統申報並如期完納稅款
    ，自無違法短漏報之故意情形，並請免予課罰。
  ㈡聲明：訴願決定、復查決定及原處分均撤銷。
三、被告答辯及聲明：
  ㈠答辯要旨：
  ⒈原告106年度綜合所得稅結算申報，列報綜合所得淨額為1,54
    4,920元，經被告依其申報數核定在案。其中原告未檢附兆
    豐證券公司所提供之相關交易明細資料，自行列報配偶張恩
    成106年度經由兆豐證券公司複委託買賣日股-夏普，應計入
    個人基本所得額之非中華民國來源收入25,456,212元，減除
    80％必要成本費用之餘額5,091,242元〔25,456,212元×（1-80
    ％）〕為基本所得額，未達當年度應計入個人基本所得額670
    萬元，106年度綜合所得淨額申報1,544,920元，自行繳納稅
    額65,495元。惟查原告配偶張恩成買進及賣出系爭日股－夏
    普交易流程分述如下：
    ⑴原告配偶張恩成以新臺幣6,978,420元結購日幣22,500,000
      元後，分別於105年8月31日、同年9月1日及2日分次透過
      兆豐證券公司以23筆交易，買入日股－夏普162,000股，支
      出日幣22,480,868元（成交金額日幣22,383,000元＋各項
      費用日幣97,868元）列為成本，嗣於106年4月11日（第1
      次出售）分16筆出售全部持股，依每股不同成交價及出售
      股數計取得日幣57,459,432元（=成交金額日幣57,692,00
      0元－各項費用日幣232,568元）列為(淨額)收入。是106年
      4月11日出售日股－夏普之海外財產交易所得，計日幣34,9
      78,564元（收入淨額日幣57,459,432元－成本費用日幣22,
      480,868元)，按給付日之臺灣銀行即期平均匯率0.2789逐
      一折算新臺幣計9,755,524元。
    ⑵張恩成再於106年5月26日以21筆分次買入日股-夏普100,00
      0股，支出日幣41,900,000元（成交金額日幣41,700,000
      元＋各項費用日幣168,600元，原應列為成本日幣41,868,6
      00元，因被投資公司於106年9月26日合併分割，電腦系統
      計算成本時萬元以下四捨五入，約當成本為日幣41,900,0
      00元），嗣同年10月18日（第2次出售）分20筆交易出售
      全部持股，取得日幣36,185,274元（成交金額日幣36,331
      ,500元－各項費用日幣146,226元）列為（淨額）收入。是
      106年10月18日出售日股－夏普之海外財產交易損失計日幣
      5,714,726元（收入淨額日幣36,185,274元－成本費用日幣
      41,900,000元）按給付日臺灣銀行即期平均匯率0.266逐
      一折算新臺幣計1,520,120元。
    ⑶綜上，被告乃依據查得資料，核定原告配偶張恩成106年度
      海外財產交易所得8,235,404元（所得9,755,524元－損失1
      ,520,120元），有原告106年度綜合所得稅結算申報書、
      核定通知書、兆豐證券公司提供之原告配偶張恩成海外所
      得明細資料、海外所得或大陸地區來源所得資料查詢清單
      (非信託案件)等資料可稽。被告將其海外財產交易所得8,
      235,404元併計當年度綜合所得淨額1,544,920元，核定個
      人基本所得額9,780,324元（綜合所得淨額1,544,920元＋
      海外所得8,235,404元），基本稅額616,064元，應補稅額
      506,061元，並無不合。  
  ⒉系爭日股－夏普於106年度計有2次交易而各有損益，業如前述
    。依海外所得查核要點，買賣國外有價證券之海外所得，應
    以當地幣值計算交易時之成交價額，減除以當地幣值計算之
    原始取得之成本及因取得、改良及移轉該項資產而支付之一
    切費用後之餘額為當地幣值所得額，惟綜合所得稅之稽徵係
    以新臺幣為計值規定，故該要點乃規定，如屬外國貨幣計價
    之應課稅之海外所得，則以給付日（交割日）之臺灣銀行即
    期平均匯率折算新臺幣，計算系爭海外財產交易所得損益，
    兆豐證券公司及被告均係依海外所得查核要點規定計算。換
    言之，依海外所得查核要點規定，財產為出價取得者，損失
    及所得均以實際成交價格與原始取得成本計算損益，而成本
    係指購買有價證券之價格及相關證券交易費用，與購買該有
    價證券之資金來源無涉，原告主張以有無匯兌態樣核計成本
    ，顯係誤解法令。
  ⒊匯兌損益係指納稅義務人將其持有之新臺幣兌換成外國貨幣
    ，嗣將外國貨幣再兌換成新臺幣時，所產生之新臺幣金額增
    減差額，核屬財產交易所得或損失，為所得稅法第14條第1
    項第7類之財產交易所得課稅範疇。原告106年12月13日及10
    7年7月27日分別結匯日幣10,000,000元及日幣5,000,000元
    ，若有產生匯兌損失，應於辦理各該年度綜合所得稅申報時
    申報，檢附相關資料向稽徵機關辦理申報，經稽徵機關審查
    核定後，始依所得稅法第17條財產交易損失規定，自當年度
    綜合所得稅財產交易所得項下扣除，若當年度無財產交易所
    得可資扣除，或不足扣除者，得以後3年度之財產交易所得
    項下扣除。然原告106至108年度綜合所得稅結算申報，均未
    申報財產交易所得，自無法扣除，併予敘明。
  ⒋又申請人配偶張恩成透過兆豐證券公司複委託買賣日股－夏普
    ，兆豐證券公司按月寄發「受託買賣海外有價證券對帳單」
    詳細記載買賣成交均價、股數、成交價金、手續費、匯費等
    ，非屬未能提出成本及必要費用證明文件；兆豐證券公司並
    於結算申報期前107年4月寄發「2017年度海外所得與大陸地
    區所得」資料予張恩成，該資料也已清楚載明張恩成106年
    度海外財產交易所得為8,235,404元，原告自得依規定提示
    兆豐證券公司所提供之資料申報，其尚非屬無法知悉實際所
    得額之情形。縱原告對於兆豐證券公司提供系爭海外財產交
    易所得8,235,404元之計算方式有疑慮，亦應於申報當時，
    向兆豐證券公司或稽徵機關進行詢問法據及計算方式，再據
    以申報。且海外所得查核要點第16條第1項第4款及第2項已
    明確載明稅捐稽徵機關應以查得之實際交易價格，核定系爭
    海外所得，非容任納稅義務人明知其有成本費用並持有相關
    證明文件，卻故意不申報或不提供，而謂其仍得依「未能提
    出成本及必要費用之證明文件」之情形，原告逕以實際成交
    價格20%計算申報海外財產交易所得，縱非故意違反申報納
    稅義務，仍有應注意、能注意而不注意之過失責任，參據納
    稅者權利保護法第16條第1項規定，漏稅之處罰並不以故意
    為限，過失仍應處罰。
  ⒌另綜合所得稅電子結算申報系統，原告應於「基本稅額」頁
    面，所得項目點選「海外所得」、所得類別點選「76財產交
    易所得」、項目點選「買賣境外有價證券、基金受益憑證（
    自行列舉必要費用成本）」，再依序輸入「所得人姓名」、
    「所得來源國及給付單位名稱」、「收入總額」及「必要費
    用及成本」，並非申報系統設計不周。
  ㈡聲明：駁回原告之訴。 
四、爭點：
  ㈠系爭海外所得是否應區分「有匯兌態樣」及「未匯兌態樣」
    分別計算原始取得成本及所得？被告核定原告之海外所得為
    8,235,404元，基本稅額616,064元，應補徵稅額506,061元
    ，有無違誤？
  ㈡被告以原告短漏報海外所得3,144,162元核有過失，按所漏稅
    額506,061元裁處0.2倍之罰鍰101,212元，是否適法有據？
五、本院的判斷：
  ㈠前提事實：
　　如爭訟概要欄所記載的事實，業經兩造分別陳述在卷，並有
    原告106年度綜合所得稅結算申報書、被告106年度綜合所得
    稅核定通知書及已申報核定稅額繳款書、108年度財高國稅
    法違字第10108101231號裁處書、復查決定書及訴願決定書
    等附原處分卷可查。
  ㈡被告核定原告之海外所得為8,235,404元，基本稅額616,064
    元，應補徵稅額506,061元，並無違誤：
  ⒈應適用的法令：
    ⑴行為時所得基本稅額條例第3條第1項第10款及第2項規定：
      「(第1項)營利事業或個人除符合下列各款規定之一者外
      ，應依本條例規定繳納所得稅：……十、依第12條第1項規
      定計算之基本所得額在新臺幣600萬元以下之個人。(第2
      項)前項第9款及第10款規定之金額，每遇消費者物價指數
      較上次調整年度之指數上漲累計達10％以上時，按上漲程
      度調整之……其調整之公告方式及所稱消費者物價指數，準
      用所得稅法第5條第4項規定。」第5條第1項規定：「營利
      事業或個人依所得稅法第71條第1項……規定辦理所得稅申
      報時，應依本條例規定計算、申報及繳納所得稅。」第12
      條第1項第1款規定：「個人之基本所得額，為依所得稅法
      規定計算之綜合所得淨額，加計下列各款金額後之合計數
      ：一、未計入綜合所得總額之非中華民國來源所得、依香
      港澳門關係條例第28條第1項規定免納所得稅之所得。但
      一申報戶全年之本款所得合計數未達新臺幣100萬元者，
      免予計入。」第13條第1項規定：「個人之基本稅額，為
      依前條規定計算之基本所得額扣除新臺幣六百萬元後，按
      20％計算之金額……。」第14條規定：「個人與其依所得稅
      法規定應合併申報綜合所得稅之配偶及受扶養親屬，有第
      12條第1項各款金額者，應一併計入基本所得額。」
    ⑵海外所得查核要點第2點規定：「本條例第12條第1項第1款
      所稱非中華民國來源所得，指所得稅法第8條規定中華民
      國來源所得及臺灣地區與大陸地區人民關係條例規定大陸
      地區來源所得以外之所得。」第3點規定：「海外所得應
      於給付日所屬年度，計入個人基本所得額。所稱給付日所
      屬年度，適用於股票交易所得者，指股票買賣交割日所屬
      年度……。」第11點第1項及第2項規定：「(第1項)財產交
      易所得指財產及權利因交易而取得之所得。(第2項)財產
      或權利原為出價取得者，以交易時之成交價額，減除原始
      取得之成本及因取得、改良及移轉該項資產而支付之一切
      費用後之餘額為所得額。」第17點第2項規定：「海外所
      得如為外國貨幣或以外國貨幣計價，應按給付日臺灣銀行
      買入及賣出該外國貨幣即期外匯收盤價之平均數折算新臺
      幣，計算所得額。」第19點第1項規定：「申報海外所得
      時，應檢附收、付款紀錄、契約書或其他證明所得額之文
      件，供稽徵機關查核認定。」
    ⑶財政部99年1月4日台財稅字第09804135600號令（下稱財政
      部99年1月4日令釋）：「一、個人與銀行從事外幣計價結
      構型商品交易，交易完結日在99年1月1日以後者，應於交
      易完結日按交易原幣計算損益，再依當日交易銀行承作匯
      率折算為新臺幣金額，由扣繳義務人依法扣繳所得稅；至
      於投資本金之匯兌損益，係屬財產交易損益，應於外幣兌
      換成新臺幣時計算，由個人依法申報。」105年12月8日台
      財稅字第10504692440號公告：「……二、106年度個人之基
      本所得額在670萬元以下者，免依本條例規定繳納所得稅…
      …。」
  ⒉經查，原告106年度綜合所得稅結算申報，列報綜合所得淨額
    1,544,920元、基本所得額6,636,162元，經被告依申報數核
    定。嗣被告查得原告配偶張恩成106年度之海外財產交易所
    得為8,235,404元，海外所得合計已超過基本所得免稅額6,7
    00,000元，乃併計原告當年度核定之綜合所得淨額，核定基
    本所得額9,780,324元，基本稅額616,064元，補徵稅額506,
    061元，此有兆豐證券公司108年1月29日兆證字第108000017
    6號函暨2017年度海外所得與大陸所得憑單及明細等在卷(原
    處分卷第10-14頁)可參，足以信實。原告提起本件訴訟無非
    以被告依給付日之匯率換算所得，而未將原告之匯兌損益一
    併據以計算交易損益，與實際交易情形有別等為由。惟查：
    ⑴按財政部鑑於所得稅法及所得基本稅額條例對於應計入個
      人基本所得額之非中華民國來源所得及香港澳門來源所得
      ，應如何列報及計算，並未明文規定，為統一規範其內部
      核認海外所得，應如何計算及列報之標準，減少徵納雙方
      爭議，訂有海外所得查核要點，就各項海外來源所得之列
      計予以明文，並作為稽徵機關核課之準據。該海外所得查
      核要點係財政部本於稽徵主管機關認定事實職權，指示所
      屬執行所得基本稅額條例第12條第1項第1款規定之行政規
      則，其中第17點規定：「海外所得如為實物或有價證券，
      應以取得時政府規定之價格折算之；未經政府規定者，以
      當地時價計算。海外所得如為外國貨幣或以外國貨幣計價
      ，應按給付日臺灣銀行買入及賣出該外國貨幣即期外匯收
      盤價之平均數折算新臺幣，計算所得額。信託基金分配之
      收益或轉讓、申請買回基金受益憑證之利得以外國貨幣計
      價，如信託契約約定，應依約定之兌換率折算新臺幣計算
      所得額者，不適用前項規定。」認定之標準，係將海外所
      得產生之課稅情形予以標準化及具體化，且係參酌市場實
      際交易情況本於收付實現原則所作成，符合所得稅法立法
      原意，復未增加法律所無之限制，更未涉稅基，而無違租
      稅法定主義，稅捐稽徵機關辦理相關案件自得援用，合先
      敘明。
    ⑵次按，以外幣計價之海外投資商品，其損益實際上涉及二
      部分：一為交易之損益；一為貨幣兌換損益。商品交易之
      損益，於交易完結日即實現；而兌換外幣產生之貨幣兌換
      損益(即投資本金之匯兌損益)，屬保有外幣財產期間之財
      產增益，為財產交易所得，於外幣實際兌換為新臺幣時方
      實現，由個人依法申報。此參前揭財政部99年1月4日令釋
      有關外幣計價結構型商品交易所得之計算及扣繳規定：一
      、有關個人與銀行從事外幣計價結構型商品交易時，將「
      商品交易損益」及「投資本金之匯兌損益」分開處理亦可
      明。蓋因外幣計價商品買賣是一個交易，只有一個損益結
      果，因原始投入日、到期結算日匯率不同所發生之兌換盈
      虧，本來就屬於「外幣計價之商品買賣」損益之內容，每
      一個商品結算點都是一個新發生的外幣，應個別計算該結
      算點之匯兌損益（只不過用新臺幣評價而已），該購買商
      品用之外幣有無即時轉換為新臺幣，尚非所問。至於個人
      收回投資本金時，與個人投入投資本金時因匯率差異所造
      成之匯兌損益，則應於投資成本之外幣兌換成新臺幣時計
      算，與「買賣外幣計價商品時」之匯兌損益無涉，而屬另
      一財產交易(外幣買賣)損益。
    ⑶原告配偶張恩成係於105年8月30日及31日先分別以新臺幣2
      ,992,320元、3,986,100元結購日幣960萬元、1,290萬元
      存入外匯存款，嗣於同年8月31日、9月1日及9月2日以該
      外匯存款中之日幣分次買進日股-夏普162,000股，成本為
      日幣22,480,868元（成交金額日幣22,383,000元＋各項費
      用日幣97,868元），並於106年4月11日全數出售，取得收
      入日幣57,459,432元（成交金額日幣57,692,000元－各項
      費用日幣232,568元，是本次(第1次)買賣取得日幣34,978
      ,564元（收入日幣57,459,432元－成本費用日幣22,480,86
      8元)之收益；嗣張恩成再於106年5月26日買進日股-夏普1
      00,000股，成本為日幣41,900,000元（成交金額日幣41,7
      00,000元＋各項費用日幣168,600元，因被投資公司於106
      年9月26日合併分割，約當成本為日幣41,900,000元），
      同年10月18日全數出售，取得收入日幣36,185,274元（成
      交金額日幣36,331,500元－各項費用日幣146,226元），是
      本次(第2次)計有日幣5,714,726元（收入日幣36,185,274
      元－成本日幣41,900,000元）之損失，此有原告提供之兆
      豐國際商業銀行賣出外匯水單及手續費收入收據、受託買
      賣海外有價證券對帳單及109年3月26日兆證字第10900005
      31號函暨複委託交易資料在卷(原處分卷第42-50、82-98
      頁)可參。參前揭所述及海外所得查核要點規定，原告兩
      次買賣外幣計價商品(日股-夏普)之交易，應分別按給付
      日(出售日)之臺灣銀行即期平均匯率計算損益，第1次交
      易取得淨收益日幣34,978,564元，應以106年4月11日之臺
      灣銀行即期平均匯率0.2789（原處分卷第118頁）折算新
      臺幣計9,755,524元，為買賣外幣計價商品(日股－夏普)之
      海外財產交易所得；第2次交易取得日幣5,714,726元之淨
      損失，則應以106年10月18日臺灣銀行即期平均匯率0.266
      （原處分卷第118頁）折算新臺幣計1,520,120元，即為本
      次買賣外幣計價商品(日股－夏普)之海外財產交易損失。
      因此，被告核定原告106年度買賣外幣計價商品(日股－夏
      普)有海外財產交易所得8,235,404元(9,755,524元－1,520
      ,120元)，並無違誤。原告訴稱應區分有無匯兌態樣來計
      算損益，並應包含購買外幣之匯兌損益等語，實係對買賣
      外幣計價商品之損益計算有所誤解。
    ⑷綜上，被告依查得資料核定原告應計入基本所得額之海外
      所得為8,235,404元，併計當年度綜合所得淨額1,544,920
      元，核定基本所得額9,780,324元（綜合所得淨額1,544,9
      20元＋海外所得8,235,404元），基本稅額616,064元【(9,
      780,324元－6,700,000元）×20％】，應補徵稅額506,061元
      (基本稅額616,064元－應納稅額110,003元)，於法無不合
      。
  ⒊至於原告配偶張恩成為購買外幣計價商品而將持有之新臺幣
    兌換成外幣作為投資本金，嗣於收回投資本金時，與投入投
    資本金時因匯率差異所造成之匯兌損益，核屬買賣外幣之財
    產交易所得或損失，為所得稅法第14條第1項第7類之財產交
    易所得課稅範疇，依同法第17條有關財產交易損失之規定，
    得自當年度或以後3年度之綜合所得稅財產交易所得項下扣
    除。然查，原告106至108年度綜合所得稅結算申報，均未申
    報財產交易所得，且原告就其主張於106年12月13日及107年
    7月27日分別將日幣10,000,000元、日幣5,000,000元結匯台
    幣產生之匯兌損失，亦未提供相關資料證明，是縱然原告配
    偶張恩成事後收回投資本金時確實有匯兌損失，依法仍無從
    扣除，併予敘明。　
　㈢原告短漏報海外所得3,144,162元（8,235,404元－5,091,242
    元）核有過失，按所漏稅額裁處0.2倍之罰鍰101,212元，並
    無違法：
  ⒈應適用的法令：
　  ⑴納稅者權利保護法第16條第1項及第3項規定：「納稅者違
      反稅法上義務之行為非出於故意或過失者，不予處罰……。
      」
　  ⑵行為時所得基本稅額條例第5條第1項規定：「營利事業或
      個人依所得稅法第71條第1項……規定辦理所得稅申報時，
      應依本條例規定計算、申報及繳納所得稅。」第15條第1
      項規定：「營利事業或個人已依本條例規定計算及申報基
      本所得額，有漏報或短報致短漏稅額之情事者，處以所漏
      稅額2倍以下之罰鍰。」
　  ⑶海外所得查核要點第16點規定：「依……規定計算海外所得
      時，未能提出成本及必要費用證明文件者，得比照同類中
      華民國來源所得，適用財政部核定之成本及必要費用標準
      ，核計其所得額。但財產交易……部分，按下列規定計算其
      所得額：……（四）有價證券按實際成交價格之20 %，計算
      其所得額。稽徵機關查得之實際所得額較依……前項規定計
      算之所得額為高者，應依查得資料核計之。財產交易有損
      失者，得自同年度海外所得之財產交易所得扣除，扣除數
      額以不超過該財產交易所得為限，且損失及所得均以實際
      成交價格及原始取得成本計算損益，並經稽徵機關核實認
      定者為限。」
　  ⑷財政部110年6月8日台財稅字第10904708730號令修正稅務
      違章案件裁罰金額或倍數參考表（下稱裁罰倍數參考表）
      關於所得基本稅額條例第15條第1項部分規定：「一、短
      漏報所得屬裁罰處分核定前已填報扣免繳憑單及股利憑單
      之所得，且非屬第6點㈣情形者……處所漏稅額0.2倍之罰鍰
      。」 
  ⒉按綜合所得稅制係採自行申報制，納稅者負有應誠實申報納
    稅之義務，有所得即應申報，此為所得稅制之基本原則，且
    納稅事實之發生皆源於納稅義務人之生活事實，應為納稅義
    務人所知悉。對於如何申報之法令適用及解釋有所疑義時，
    自應逕向該管稅捐稽徵機關及所屬專業人員查詢，以獲得正
    確及充分資訊後再為申報。次按，所得基本稅額條例第12條
    第1項第1款及海外所得查核要點第16點規定就有價證券交易
    所得額之計算係以實際成交價格減除原始取得之成本費用為
    準，至於得以實際成交價格20﹪計算所得額者，乃屬例外，
    僅限於納稅義務人無從提供，或者未盡協力義務提供資料而
    稽徵機關亦查無相關事證，最終仍無法證明原始取得成本時
    ，始屬之，但若稽徵機關能查得實際所得額，且較之前項規
    定之所得額為高者，即應依查得資料核定，此乃規範稽徵機
    關核定有價證券交易所得額之權限，尚非賦予納稅義務人有
    自由選擇其有價證券交易所得是否依實際所得額申報或得依
    前揭計算標準核計之所得額申報之權利。
  ⒊查原告配偶張恩成透過兆豐證券公司複委託買賣日股-夏普，
    兆豐證券公司按月寄發「受託買賣海外有價證券對帳單」詳
    細記載買賣成交均價、股數、成交價金、手續費、匯費等收
    入及成本費用；且兆豐證券公司亦於106年度綜合所得稅結
    算申報期前寄發「2017年度海外所得與大陸地區所得」資料
    予張恩成，該資料亦清楚載明其106年度海外財產交易所得
    為8,235,404元，原告自得依兆豐證券公司所提供之資料申
    報，非屬未能提出成本及必要費用證明文件或無法知悉實際
    所得額之情形，況且海外所得查核準則第19點已明定申報時
    應檢附證明所得額文件，供稽徵機關查核認定，原告亦非不
    能提供。縱原告對於兆豐證券公司提供之計算方式有疑慮，
    亦應於申報當時，向兆豐證券公司或稽徵機關進行詢問法據
    及計算方式，再據以申報，然原告仍以其主觀之理解予以申
    報，難謂無過失。是被告審酌原告辦理106年度所得稅結算
    申報，雖已依所得基本稅額條例規定申報海外所得5,091,24
    2元，惟短漏報應計入基本所得額之海外財產交易所得3,144
    ,162元(8,235,404元－5,091,242元)，重新核定基本所得額9
    ,780,324元，應補稅額506,061元，並依所得基本稅額條例
    第15條第1項規定，參據裁罰倍數參考表關於該部分規定，
    本於法定裁量權審酌結果，按所漏稅額506,061元處0.2倍之
    罰鍰101,212元，實已考量原告違章情節及其應受非難之程
    度所為適切之裁罰，並無違誤。
  ⒋又綜合所得稅電子結算申報作業要點第9點規定：「九、所得
    資料：……㈡納稅義務人除利用網際網路下載或臨櫃查詢並申
    報之各類所得資料外，另須完整蒐集且逐筆輸入其他收入、
    成本費用及所得資料於相關欄項中。若於網路下載或臨櫃查
    詢之所得資料不正確或遺漏，應向所得給付單位查明更正並
    核實自行輸入申報。……㈣納稅義務人經網際網路下載或臨櫃
    查詢之所得資料，均僅供申報時參考，如尚有其他來源之所
    得資料，仍應依法辦理申報；納稅義務人未依規定辦理申報
    致有短報或漏報情事者，除依規定免罰者外，應依所得稅法
    及其相關規定處罰。」故綜合所得稅電子結算申報繳稅系統
    ，僅係財政部為便利納稅義務人運用資訊通信技術，以網際
    網路傳輸年度綜合所得稅及個人所得基本稅額資料完成申報
    ，而提供之服務，納稅義務人經網際網路下載或臨櫃查詢之
    所得資料，均僅供申報時參考，如尚有其他來源之所得資料
    ，仍應依法辦理申報。原告以該網路申報系統既設計讓納稅
    人可以選擇，亦無警示除錯機制，本件係雙方對於申報方式
    之認知差異，非屬漏報之情事及故意為由，主張應免予處罰
    ，並無理由。　
　㈣綜上所述，原告主張各節，均無可採。原處分及復查決定認
    事用法，均無不合，訴願決定遞予維持，亦無不合。原告仍
    執前詞，訴請撤銷，為無理由，應予駁回。本件判決基礎已
    經明確，兩造其餘的攻擊防禦方法及訴訟資料經本院斟酌後
    ，核於判決結果不生影響，無逐一論述的必要，一併說明。
六、結論：本件原告之訴為無理由。 
中　　華　　民　　國　　111 　年　　1 　　月　　12　　日
             高雄高等行政法院第一庭
                         審判長法官  蘇　秋　津
                               法官  邱　政　強
                               法官  孫　國　禎
以上正本係照原本作成。
一、如不服本判決，應於送達後20日內，向本院提出上訴狀，其
    未表明上訴理由者，應於提出上訴後20日內向本院補提理由
    書（均須按他造人數附繕本）。未表明上訴理由者，逕以裁
    定駁回。
二、上訴時應委任律師為訴訟代理人，並提出委任書。（行政訴
    訟法第241條之1第1項前段）
三、但符合下列情形者，得例外不委任律師為訴訟代理人。（同
    條第1項但書、第2項）
得不委任律師為訴訟代理人之情形 所  需  要  件 （一）符合右列情形之一者，得不委任律師為訴訟代理人　 1.上訴人或其法定代理人具備律師資格或為教育部審定合格之大學或獨立學院公法學教授、副教授者。 2.稅務行政事件，上訴人或其法定代理人具備會計師資格者。 3.專利行政事件，上訴人或其法定代理人具備專利師資格或依法得為專利代理人者。 （二）非律師具有右列情形之一，經最高行政法院認為適當者，亦得為上訴審訴訟代理人 1.上訴人之配偶、三親等內之血親、二親等內之姻親具備律師資格者。 2.稅務行政事件，具備會計師資格者。 3.專利行政事件，具備專利師資格或依法得為專利代理人者。 4.上訴人為公法人、中央或地方機關、公法上之非法人團體時，其所屬專任人員辦理法制、法務、訴願業務或與訴訟事件相關業務者。 是否符合（一）、（二）之情形，而得為強制律師代理之例外，上訴人應於提起上訴或委任時釋明之，並提出（二）所示關係之釋明文書影本及委任書。  
中　　華　　民　　國　　111 　年　　1 　　月　　12　　日
                              書記官　楊  曜  嘉